【裁判字號】    98,上,138
【裁判日期】    980616
【裁判案由】    交付不動產權狀等
【裁判全文】
臺灣高等法院民事判決                   98年度上字第138號
上訴人即附
帶被上訴人
及反訴被告  甲○○
訴訟代理人  陳志忠律師
被上訴人    戊○○
            丁○○
被上訴人即
附帶上訴人
及反訴原告  乙○○
            丙○○
上二人共同
訴訟代理人  舒正本律師
複代理人    王俊權律師
上列當事人間請求交付不動產權狀等事件，上訴人對於中華民國
97年12月18日臺灣板橋地方法院97 年度訴字第257號第一審判決
提起上訴，被上訴人乙○○、丙○○提起附帶上訴及反訴，經本
院於98年5月19日言詞辯論終結，判決如下：
    主  文
原判決關於駁回甲○○後開第二項之訴部分及命甲○○負擔訴訟
費用之裁判均廢棄。
確認乙○○、丙○○、丁○○對於甲○○所簽發如附件所示本票
，逾新台幣柒拾參萬柒仟貳佰柒拾伍元部分於新台幣肆拾萬陸仟
陸佰貳拾壹元之債權不存在。
其餘上訴及附帶上訴均駁回。
甲○○應給付乙○○新台幣柒拾萬壹仟壹佰元，及自民國九十六
年六月二十九日起至清償日止，按年息百分之五計算之利息，暨
按日給付新台幣柒佰零壹元之違約金。
甲○○應給付丙○○新台幣壹佰肆拾萬貳仟貳佰元，及自民國九
十六年六月二十九日起至清償日止，按年息百分之五計算之利息
，暨按日給付新台幣壹仟肆佰零貳元之違約金。
乙○○、丙○○其餘反訴駁回。
第一審關於命甲○○負擔訴訟費用部分及第二審訴訟費用關於甲
○○上訴部分，由乙○○、丙○○、丁○○連帶負擔十分之二，
餘由甲○○負擔；第二審訴訟費用關於附帶上訴部分，由乙○○
、丙○○負擔；關於反訴部分，由甲○○負擔十分之八，餘由乙
○○、丙○○負擔。
    事實及理由
一、關於程序方面：
  (一)按當事人於第二審提起反訴，非經他造同意，不得為之；但
    就同一訴訟標的有提起反訴之利益者，不在此限，民事訴訟
    法第446條第2項第2 款定有明文。查本件上訴人即附帶被上
    訴人甲○○（下稱甲○○）係主張其已依與被上訴人即附帶
    上訴人乙○○、丙○○（下稱乙○○、丙○○）及被上訴人
    丁○○就如原判決附表(一)所示不動產（下稱系爭不動產）訂
    立之買賣契約付清尾款，而請求確認其用以擔保尾款給付之
    如附件所示本票（下稱系爭本票）債權不存在，並請求返還
    系爭本票，而乙○○、丙○○則以甲○○尚未給付尾款為由
    ，在本院提起反訴，請求甲○○給付尾款，並加付法定遲延
    利息及約定違約金（見本院卷第56、60-1頁）。經核乙○○
    、丙○○就甲○○所為本訴請求之訴訟標的有提起上開反訴
    之利益，依上開規定，應予准許。
  (二)被上訴人丁○○未於言詞辯論期日到場，核無民事訴訟法第
    386 條所列各款情形，爰依甲○○之聲請，由其一造辯論而
    為判決。
二、甲○○主張：系爭不動產原為甲○○與乙○○、丙○○、丁
    ○○（下稱乙○○等3人）共有，因乙○○等3人於民國（下
    同）95年10月間就系爭不動產與訴外人高泰山簽訂不動產買
    賣契約書（下稱系爭買賣契約），欲依土地法第34條之1第1
    項規定將系爭不動產出售予高泰山，甲○○於受通知後即依
    該法條第4項規定行使優先承買權，並另與乙○○等3人於95
    年12月18日簽訂「協議書」（下稱系爭協議書），又於96年
    1月23 日簽訂「補充協議書」（下稱系爭補充協議書），雙
    方除援用系爭買賣契約作為買賣條件外， 並約定乙○○等3
    人應於96年1月23日起3個月內即96 年4月23日前完成系爭不
    動產產權移轉登記及交屋手續，甲○○並簽發系爭本票交付
    予乙○○等3人，作為給付乙○○等3人尾款之擔保，乙○○
    等3 人則共同委任戊○○辦理系爭不動產產權移轉登記事宜
    。甲○○已依約分別給付乙○○、丙○○、丁○○買賣價金
    各8,359,165元、16,186,296元及8,359,165元，詎乙○○等
    3人竟遲至96年6月28日始完成系爭不動產產權移轉登記，已
    遲延66日，依系爭買賣契約第8條第2款約定，甲○○得請求
    乙○○等3 人按已付價金1/1000計算之違約金。為此，甲○
    ○乃於96 年7月3日發函予乙○○等3人主張以上開違約金債
    權與本件買賣尾款相抵銷，並要求乙○○等3 人完成系爭不
    動產之點交及受領剩餘尾款。詎除丁○○出面受領外，乙○
    ○及丙○○均拒絕受領，甲○○乃於96年8月9日將應給付乙
    ○○、丙○○之尾款各303,296元、601,705元予以提存，然
    乙○○及丙○○非但拒絕受領尾款，並拒不返還系爭本票，
    更通知戊○○不得將已完成過戶之系爭不動產所有權狀交付
    予甲○○，爰依民法第541條第1項及第767 條之規定，請求
    戊○○交付系爭不動產所有權狀。又甲○○就系爭不動產之
    買賣價金既已全數清償完畢，乙○○等3 人自應返還系爭本
    票，而系爭本票現由戊○○保管中， 爰請求確認乙○○等3
    人對於甲○○就系爭本票之債權不存在，及請求戊○○將系
    爭本票返還予甲○○。原審為甲○○一部勝訴、一部敗訴之
    判決，判命戊○○應將系爭不動產之所有權狀交付予甲○○
    ，及確認乙○○、 丙○○對於甲○○就系爭本票於737,275
    元之債權不存在。甲○○就其敗訴部分不服，提起上訴，並
    聲明：(一)原判決關於駁回甲○○後開第(二)、(三)項之訴部分廢
    棄。(二)戊○○應將系爭本票返還予甲○○。(三)確認乙○○等
    3人對於甲○○就系爭本票於超過737,275元之債權不存在。
    對於乙○○、丙○○之附帶上訴及反訴則聲明：附帶上訴及
    反訴均駁回。
三、丁○○未於言詞辯論期日到場，亦未提出任何書狀為聲明或
    陳述。戊○○則辯稱：其於96 年2月21日如原判決附表一所
    示土地（下稱系爭土地）之增值稅單核發當日，即以電話通
    知甲○○指定代其受通知之鄭源興代書，嗣於96年3月2日復
    應鄭源興之要求傳真相關稅額，並無遲延通知之情事。又系
    爭不動產買賣因係行使優先購買權所成立之買賣，又係二等
    親屬間之買賣，須向國稅局申報贈與稅，且乙○○、丙○○
    長期居住美國，另就共有人文耀賢之價金部分亦須向法院辦
    理提存，因而有關產權移轉登記程序較為複雜，所需補正資
    料亦較多，惟戊○○就所需補正之資料均立即通知買賣雙方
    ，毫無怠慢等語。乙○○、丙○○則辯稱：甲○○與乙○○
    等3 人簽訂系爭協議書及系爭補充協議書後，即與甲○○共
    同委請戊○○辦理系爭不動產產權移轉登記事宜，其間，乙
    ○○、丙○○均依戊○○之指示辦理，並無故意刁難或不配
    合之情事。而系爭不動產產權移轉登記雖有遲延，然係因甲
    ○○遲延繳納土地增值稅及第2 期買賣價金所致，非可歸責
    於乙○○、丙○○。又戊○○亦係甲○○所委任之代理人，
    故縱有可歸責於戊○○之事由致遲延完成系爭不動產產權移
    轉登記，甲○○亦應負責。退步言之，縱認乙○○、丙○○
    就遲延完成系爭不動產產權移轉登記應負遲延責任，甲○○
    所請求之違約金額亦屬過高，應予核減等語。原審為乙○○
    、丙○○、戊○○一部勝訴、一部敗訴之判決（詳如前述）
    ，戊○○對於其敗訴部分未聲明不服；乙○○、丙○○就其
    敗訴部分提起附帶上訴，聲明：(一)原判決關於不利於乙○○
    、丙○○部分廢棄。(二)上開廢棄部分，甲○○在第一審之訴
    駁回。乙○○、丙○○、戊○○對於甲○○之上訴均聲明駁
    回上訴。另乙○○、丙○○提起反訴主張：依系爭買賣契約
    第3 條約定，甲○○應於過戶完竣時交付尾款，系爭不動產
    已於96 年6月28日辦畢產權移轉登記，惟甲○○就應給付予
    乙○○、丙○○之尾款各855,000元、1,710,000元迄未給付
    ，爰請求如數給付，並加付法定遲延利息，另依系爭買賣契
    約第8 條約定加付違約金等語，並聲明：(一)甲○○應給付乙
    ○○855,000元，及自96年6月29日起至清償日止，按年息5%
    計算之利息，暨按每日855 元計算之違約金。(二)甲○○應給
    付丙○○1,710,000元，及自96年6月29日起至清償日止，按
    年息5%計算之利息，暨按每日1,710元計算之違約金。
四、經查系爭不動產原為甲○○、乙○○等3 人及訴外人文耀賢
    共有，乙○○等3人於95 年10月13日與訴外人高泰山簽訂系
    爭買賣契約，將系爭不動產以總價4,500 萬元出售予高泰山
    ，並依土地法第34條之1第2項規定通知甲○○，甲○○乃依
    同法條第4項規定行使優先承買權，並與乙○○等3人於95年
    12月18日簽訂系爭協議書，又於96 年1月23日簽訂系爭補充
    協議書，約定乙○○等3人應於96 年1月23日起3個月內即96
    年4月23 日前完成系爭不動產產權移轉登記及交屋手續。兩
    造簽訂系爭補充協議書後，委由戊○○辦理系爭不動產產權
    移轉登記事宜，甲○○另委由訴外人鄭源興於96 年1月29日
    就系爭不動產辦理以乙○○等3 人為債務人，以甲○○為抵
    押權人，最高限額3,600 萬元之抵押權設定登記。戊○○於
    96 年1月29日收受辦理系爭不動產產權移轉登記資料後，於
    同日向台北縣政府稅捐稽徵處三重分處辦理土地增值稅及契
    稅之申報，經於同年2 月間核定土地增值稅，繳納期限自96
    年2月21日起至同年3月22日止。嗣戊○○於同年3月2日將手
    寫稅額資料傳真予鄭源興，甲○○則於同年月21日繳納土地
    增值稅稅款，並於同年月30 日支付第2期買賣價金予乙○○
    等3人，另簽發系爭本票交付予乙○○等3人以擔保尾款之給
    付，而由戊○○保管系爭本票。其後，戊○○於同年4月2日
    向財政部台北市國稅局申報「非屬贈與財產同意移轉證明」
    ，經該局於96 年4月19日核發該項證明，戊○○即於同年月
    23日向台北縣三重地政事務所（下稱三重地政事務所）送件
    申請辦理系爭不動產產權移轉登記。三重地政事務所於96年
    5月2日通知應補正：甲○○之土地及建物所有權狀及訂正
    各契約書之權利範圍，甲○○之印鑑證明，或由本人親自
    到場於申請書或登記原因證明文件內簽章，各書表應填明
    甲○○資料並認章、乙○○等3 人外國住址及國內通訊送達
    住址及文耀賢住址，檢附分配表或註明區分所有建物之基
    地權利範圍以核算移轉基地之應有持分。該補正通知書於翌
    (3）日送達戊○○，戊○○於該日領回補正文件，並通知甲
    ○○及乙○○等3人補正，甲○○於96 年5月7日請領印鑑證
    明，戊○○於96 年5月11日辦理補發房屋稅單並通知買賣雙
    方各自繳納房屋稅，丁○○於96 年5月15日繳納，丙○○於
    96 年5月16日繳納，甲○○則於同年月18日繳納。三重地政
    事務所於96 年5月21日以系爭不動產移轉登記手續複雜為由
    ，簽請延至96年6月6日審查完畢，並於當日以電話通知戊○
    ○應補正乙○○等3 人之護照影本，經戊○○通知補正後，
    丙○○、丁○○先後於96 年5月25日、同年6月5日傳真護照
    影本予戊○○，乙○○則因護照過期須重新辦理而未及補正
    ，三重地政事務所乃於96年6月6日以逾期未補正為由，駁回
    系爭不動產產權移轉登記申請。嗣丙○○於96 年6月26日將
    護照影本傳真予戊○○，戊○○於當日再次送件申請辦理登
    記，經三重地政事務所於96 年6月28日登記完畢，由戊○○
    領取並保管完成登記後之系爭不動產所有權狀等情，有系爭
    買賣契約、系爭本票、系爭協議書、系爭補充協議書、系爭
    不動產登記謄本、系爭不動產所有權狀、土地建物查詢資料
    、異動索引查詢資料、三重地政事務所97 年2月15日北縣重
    地登字第0970002153號函附登記資料、台北縣政府稅捐稽徵
    處三重分處97 年4月14日北稅重一字第0970010655號函、土
    地增值稅額手寫傳真、第2 期款付款證明、土地增值稅繳款
    書、房屋稅繳款書、傳真護照影本、三重地政事務所97年10
    月14日北縣重地登字第0970014765號函及土地建物異動清冊
    為證（見原審卷(一)第8至28、65至160、163至177、184至192
    、212至257、275頁，卷(二)第11至13、26至28、49、114頁，
    本院卷第42至48頁），且為兩造所不爭執，均堪信為真實。
五、甲○○主張系爭不動產產權移轉登記逾約定期限66日始完成
    ，此項遲延全係因可歸責於乙○○等3 人之事由所致等語，
    惟為乙○○、丙○○所否認。經查：
  (一)乙○○、丙○○雖抗辯甲○○與乙○○等3 人就系爭不動產
    所成立之買賣契約，因係屬二親等間之買賣，須向財致部國
    稅局申請非屬贈與財產同意移轉證明，較一般移轉案件所需
    時間約多20日，故辦理系爭不動產產權移轉登記期間約定以
    3個月為限並不相當，應予延長等語。惟查依乙○○等3人於
    95年10月13日與高泰山所簽訂之系爭買賣契約第6條第1項約
    定：「本買賣不動產標的之土地與房屋，均以簽約時現況為
    準。過戶交屋日訂於95年12月31日」（見原審卷(一)第10頁）
    ，其簽約至完成過戶之期限為2個月又18 日。而甲○○行使
    優先承買權後，除援用系爭買賣契約所約定之買賣條件外，
    另與乙○○等3人簽訂系爭補充協議書，於第3條約定：「本
    件土地買賣移轉及交屋手續（包括金國戲院股份有限公司之
    牌照過戶甲方（指甲○○），乙方（指乙○○等3 人）應於
    甲方所簽約金即簽署本協議書之日起3 個月內完成」（見原
    審卷(一)第18頁）。依此約定，乙○○等3人自應於96年4月23
    日前完成系爭不動產產權移轉登記。又乙○○等3 人於簽訂
    系爭補充協議書時，即已知悉彼等與甲○○就系爭不動產所
    成之上開買賣契約係屬二親等間之買賣，則其既同意於3 個
    月內完成產權移轉登記，即應受該約定之拘束，不得再於事
    後執此抗辯原約定之3 個月期限為不相當，而請求予以延展
    。
  (二)依系爭買賣契約第3條第2項約定：「完稅款：肆佰伍拾萬元
    整，土地增值稅及契稅單核發並經領訖後由登記代理人通知
    雙方於五日內：(一)甲方（指甲○○）先行墊付乙方（指乙○
    ○等3 人）應負擔稅款二分之一的土地增值稅。(二)甲方繳納
    契稅、二分之一的土地增值稅及開立尾款本票後，登記代理
    人始得辦理產權移轉登記手續」（見原審卷(一)第9 頁），依
    此約定，甲○○就系爭不動產之土地增值稅有先行繳納並代
    乙○○等3 人墊付之義務，且戊○○須俟甲○○依上開約定
    繳納土地增值稅、契約、第2 期款並簽發尾款本票後，始得
    辦理系爭不動產產權移轉登記手續。查：
  1.台北縣政府稅捐稽徵處三重分處於96年2 月間核定系爭不動
    產之土地增值稅，繳納期限自96年2月21日起至同年3月22日
    止，而戊○○於同年3月2日將手寫稅額資料傳真予甲○○所
    指定之鄭源興，甲○○則於同年月21日繳納土地增值稅，於
    同年月30日支付第2期買賣價金並簽發系爭本票以擔保尾款
    給付等情，已如前述，則甲○○既於96年3月2日即獲戊○○
    所傳真之稅額資料，竟遲至同年月30日始依約完成繳稅、給
    付第2期款及簽發尾款本票等事宜，致戊○○自同年4 月2日
    始能辦理系爭不動產產權移轉登記事宜（96 年3月30日為星
    期五，3月31日、4 月1日為假日），則此30日期間之遲延，
    顯非可歸責於乙○○等3人。
  2.甲○○雖主張丙○○先後取得系爭土地所有權應有部分，卻
    故意不以其後繼承其母林姿碧之土地所有權應有部分申報土
    地增值稅，而以較早取得之土地所有權應有部分申報，致本
    件應繳納之土地增值稅額增加，雙方因此發生爭議，此項事
    由自係可歸責於丙○○所致等語；惟為乙○○、丙○○所否
    認，並抗辯丙○○係先後於73年間、95 年2月間取得系爭土
    地所有權應有部分，而丙○○依系爭買賣契約應移轉予甲○
    ○之系爭土地所有權應有部分僅為其就系爭土地權利之一部
    分，系爭買賣契約並未約定應以何時取得之土地所有權應有
    部分為移轉標的，故丙○○以先進先出之方式辦理本件產權
    移轉登記，並無不當，然甲○○竟堅持應以丙○○後取得之
    土地所有權應有部分辦理移轉登記並計算土地增值稅，而不
    願依核定稅額繳納，嗣經雙方協調後，由丙○○補償甲○○
    差額後，甲○○始於96 年3月21日繳納，故此項遲延登記事
    由應屬可歸責於甲○○所致等語。經查系爭買賣契約、系爭
    協議書及系爭補充協議書均未約定丙○○應以最近取得之系
    爭土地所有權應有部分移轉登記予甲○○，並據以申報土地
    增值稅，是甲○○就此部分所為主張洵屬無據。又依系爭買
    賣契約之約定，甲○○就系爭土地之增值稅有先行繳納並代
    乙○○等3 人墊付之義務，是甲○○就所核定之土地增值稅
    額縱有爭議，仍不能因此免除其所負先給付義務；況甲○○
    於96 年3月21日亦係於上開土地增值稅繳款書影本註記：「
    買方甲○○對於本件稅單應付金額因尚有爭議，保留意見：
    冀免逾期罰款，代丙○○先繳納」（見原審卷(一)第269、270
    頁）後繳納該項稅款，益徵甲○○雖對應繳土地增值稅之計
    算標準及數額有爭議，仍非不得先行繳納稅款後，再與乙○
    ○等3 人結算，是甲○○執此主張於此期間不能辦理系爭不
    動產產權移轉登記事宜係可歸責於丙○○云云，尚不足取。
  (三)甲○○又主張戊○○於96 年2月21日系爭土地增值稅核定後
    ，遲至96年3月2日始通知甲○○繳納，此部分之遲延應由乙
    ○○等3人負遲延責任等語；戊○○則抗辯其於96年2月21日
    領取上開土地增值稅單後，當日即以電話通知鄭源興，並無
    遲延通知之情事等語。惟查：
  1.據證人鄭源興在原審到場證稱：「（是原告甲○○委託我辦
    理抵押權設定事宜」，「（系爭）不動產過戶事宜是由被告
    戊○○代書辦理，但我有協助辦理，我是原告甲○○請我協
    助幫忙監督過戶的過程中有無瑕疵，當時我與吳慶隆律師陪
    同原告到易定芳律師事務所去簽不動產買賣契約書，被告戊
    ○○有在場，因為吳慶隆律師比較不了解過戶細節，所以原
    告就當場向我說請我幫忙就過戶的手續看頭看尾，事情辦妥
    之後會補貼我車馬費。原告有當面跟被告戊○○說關於過戶
    的事宜，關於原告應辦的事項直接通知我就可以了」，「我
    印象中記得是在農曆過完年之後，我主動打電話聯絡被告戊
    ○○，問他稅單下來沒，他回答說他人在外面，印象中他當
    天下午或是隔天就傳真一份手寫的稅額資料給我。在此之前
    ，被告戊○○都沒有打電話告知我稅單下來了沒」，「（原
    審卷(一)第275 頁原證九）是（被告戊○○傳真的手寫稅額資
    料），不過旁邊有些字是我自己寫上去的（即以藍筆標示部
    分）」等語（見原審卷(二)第105至106頁）。又依證人鄭源興
    在原審所提出戊○○傳真之手寫稅額資料所示（見原審卷(二)
    第108 頁），對照土地增值稅繳款書所示（見原審卷(二)第17
    至21 頁），其上僅分別記載乙○○等3人及文耀賢就系爭土
    地所應繳納之土地增值稅額、各該建物之契稅稅額及所欠地
    價稅與房屋稅額。是依上開戊○○所傳真之手寫稅額資料及
    證人鄭源興所為證詞，尚難據以認定戊○○於96年3月2日前
    即以電話通知證人鄭源興轉知甲○○應繳納之土地增值稅額
    。
  2.查系爭土地係於96 年1月29日向台北縣政府稅捐稽徵處三重
    分處申報土地現值，該分處徵銷異動記錄其異動日期為96年
    2月14 日，由代理人戊○○至該分處領取土地增值稅繳款書
    ，因領取時未加註日期，故無法得知戊○○何時領取該繳款
    書等情，有台北縣政府稅捐稽徵處三重分處97 年5月15日北
    稅重一字第0970014732號函附土地增值稅繳款書回執聯及98
    年3月23 日北稅重一字第0980008171號函附繳款書回執聯可
    稽（見原審卷(二)第16至21頁，本院卷第78至84頁）。又依上
    開繳款書所載，系爭土地之增值稅繳款期限自96 年2月21日
    起至同年3月2日止，而96年2月17日至同年2月25日適逢春節
    假期，又據戊○○陳稱：依通常程序，一般均係在稅單所定
    繳款期間之始期前後領取繳款書等語（見本院卷第94頁），
    則依其情形，戊○○最遲應於96 年2月26日領取上開土地增
    值稅單並通知甲○○繳款，而其竟遲至同年3月2日始將稅款
    資料傳真予甲○○，應認其遲誤通知4 日。甲○○雖主張戊
    ○○係乙○○等3 人委任之代書，甲○○所委任之代書則係
    鄭源興，是系爭不動產產權移轉登記如有因可歸責於戊○○
    之事由，應視為可歸責於乙○○等3 人之事由等語。惟查依
    上開土地登記申請書所載，就系爭不動產產權移轉登記事宜
    ，係由甲○○及乙○○等3 人共同委任戊○○辦理（見原審
    卷(一)第72、73頁），又據證人鄭源興所為上開證詞，其係受
    甲○○委任辦理系爭不動產抵押權設定登記，至系爭不動產
    產權移轉登記事宜則係由戊○○辦理，其僅係協助甲○○監
    督該過戶程序有無瑕疵等語（詳如前述），是乙○○等3 人
    抗辯戊○○係受買賣雙方共同委任辦理系爭不動產產權登記
    一節，應屬可取。則戊○○既係受甲○○及乙○○等3 人共
    同委任，關於戊○○遲延4 日通知繳款致影響系爭不動產產
    權移轉登記時程，自應由甲○○及乙○○等3 人共同負責。
    是甲○○主張就此部分之遲延責任應全由乙○○等3 人負責
    云云，自不足取。
  (四)查三重地政事務所於96年5月2日通知應補正事項，關於甲○
    ○部分有：土地及建物所有權狀及訂正各契約書之權利範
    圍，印鑑證明，或由本人親自到場於申請書或登記原因證
    明文件內簽章，各書表應填明甲○○資料並認章，已如前
    述，而戊○○於翌（3） 日領回補正文件並通知甲○○補正
    後，甲○○於同年5月7日始請領印鑑證明以資補正，則因此
    4 日補正期間致延誤產權移轉登記時程，自非屬可歸責於乙
    ○○等3人之事由。
  (五)甲○○於96年3月30日支付第二期款後，戊○○即於同年4月
    2日（96年3月31日、同年4月1日係週末假日）向財政部台北
    市國稅局申報「非屬贈與財產同意移轉證明」，經該局於96
    年4月19日核發該項證明，戊○○即於同年月23 日向三重地
    政事務所送件申請辦理系爭不動產產權移轉登記，經該所於
    96年5月2日通知補正事項等情，已如前述，堪認系爭不動產
    產權移轉登記不能於96 年4月30日前完成，主要係因甲○○
    遲延繳納土地增值稅及第二期款所致。是關於系爭不動產產
    權移轉登記過程發生應繳納房屋稅之情事，自非可歸責於乙
    ○○等3人。又查戊○○係於96年5月11日辦理補發房屋稅單
    並通知買賣雙方各自繳納房屋稅，丁○○於96 年5月15日繳
    納，丙○○於96 年5月16日繳納，甲○○則於同年月18日繳
    納，亦如前述，則就此8 日因繳納房屋稅而延滯產權移轉登
    記時程，自不應由乙○○等3人負遲延責任。
  (六)三重地政事務所於96 年5月21日以電話通知戊○○應補正乙
    ○○等3 人之護照影本，經戊○○通知補正後，丙○○、丁
    ○○先後於96 年5月25日、同年6月5日傳真護照影本予戊○
    ○，乙○○則因護照過期須重新辦理而未及於96年6月6日前
    補正，經三重地政事務所駁回系爭不動產產權移轉登記申請
    後，丙○○始於96 年6月26日將護照影本傳真予戊○○，而
    由戊○○於當日再次送件申請辦理登記等情，已如前述。則
    乙○○等3 人因補正護照影本期間致延滯系爭不動產產權移
    轉登記時程，自係可歸責於乙○○等3 人之事由，應由乙○
    ○等3人就此負遲延責任。
  (七)依系爭補充協議書之約定，乙○○等3 人就其出售予甲○○
    之系爭不動產所有權應有部分應於96 年4月23日前完成移轉
    登記手續，然實際上於96 年6月28日始完成登記，合計遲延
    66日。扣除因甲○○遲延繳納土地增值稅及第2 期款致遲延
    30日、戊○○遲誤通知繳款而應由買賣雙方共同負責之4 日
    、甲○○補正印鑑證明4日、房屋稅繳納期間8日後，乙○○
    等3人應負遲延責任之日數為20日。又乙○○等3人對甲○○
    所負系爭不動產產權移轉登記義務固屬可分，惟彼等3 人均
    係於96 年6月28日始辦畢上開產權移轉登記，自均應以是日
    計算其遲延日數。故丙○○、丁○○、乙○○固先後於96年
    5月25日、同年6月5日、同年6月26日補正護照影本，然尚不
    能據此即認彼等於補正護照時即已依約履行產權移轉登記義
    務，而分別計算其各別應負遲延責任日數。
六、甲○○主張經以其對乙○○等3 人之違約金債權抵銷後，其
    已將應付尾款提存，故對乙○○等3 人之尾款債務業已清償
    完畢等語，惟為乙○○、丙○○所否認。經查：
  (一)依系爭買賣契約第3條第3款約定：「尾款為肆佰伍拾萬元整
    ，於過戶完竣時交付乙方」（見原審卷(一)第14 頁）；又第8
    條約定：「一 甲方（指甲○○）違反本契約約定時，每逾1
    日（自逾期日起至完成全給付日止）應按未給付價款千分之
    一計算之滯納金交付乙方（指乙○○等3人）。…二 乙方違
    反本契約約定時，（自逾期日起至完成全給付日止）應按甲
    方已繳房地價款千分之一計算違約金交付甲方。…」（見原
    審卷(一)第15至16頁）。
  (二)乙○○等3人就逾期完成系爭不動產產權登記須負20 日遲延
    責任，已如前述，依上開約定，甲○○得請求按已繳房地價
    款1/1000計算之違約金。甲○○雖主張其對乙○○、丙○○
    、丁○○已繳房地價款分別為8,359,165元、16,186,296 元
    、8,359,165元，惟依甲○○於96年7月30日發函予乙○○、
    丙○○催告領取扣除違約金之尾款所附「違約金計算方式」
    所示，上開金額係包含甲○○已付房地價款及所負擔之土地
    增值稅款（見原審卷(一)第34頁），然依上開約定，甲○○對
    乙○○等3 人僅得按已繳房地價款計算所得請求之違約金，
    是甲○○將已付應負擔之土地增值稅亦列入已繳房地價款計
    算違約金，自屬無據。則依上開「違約金計算方式」所載，
    甲○○對乙○○、丙○○、丁○○已繳房地價款分別為7,69
    5,000元、15,390,000元、7,695,000元，依此計算，甲○○
    得請求乙○○、丙○○、丁○○給付之違約金分別為153,90
    0元（計算式為：7,695,000×1/1000×20＝153,900）、307
    ,800 元（計算式為：15,390,000×1/1000×20＝307,800）
    、153,900元。
  (三)按約定之違約金額過高者，法院得減至相當之數額，民法第
    252 條定有明文，惟此規定係賦與法院得依兩造所提出之事
    證資料，斟酌社會經濟狀況並平衡兩造利益而為妥適裁量、
    判斷之權限，非謂法院須依職權蒐集、調查有關當事人約定
    之違約金額是否有過高之事實，而因此排除債務人就違約金
    過高之利己事實，依辯論主義所應負之主張及舉證責任。況
    違約金之約定，為當事人契約自由、私法自治原則之體現，
    雙方於訂約時，既已盱衡自己履約之意願、經濟能力、對方
    違約時自己所受損害之程度等主、客觀因素，本諸自由意識
    及平等地位自主決定，除非債務人主張並舉證約定之違約金
    額過高而顯失公平，法院得基於法律之規定，審酌該約定金
    額是否確有過高情事及應予如何核減至相當數額，以實現社
    會正義外，當事人均應同受該違約金約定之拘束，法院亦應
    予以尊重，始符契約約定之本旨。否則，倘債務人於違約時
    ，仍得任意指摘原約定之違約金額過高而要求核減，無異將
    債務人不履行契約之不利益歸由債權人分攤，不僅對債權人
    難謂公平，抑且有礙交易安全及私法秩序之維護。乙○○等
    3 人抗辯兩造上開違約金約定之數額過高，應予核減，惟為
    甲○○所否認。經查系爭買賣契約關於上開違約金之約定，
    原係乙○○等3 人與高泰山簽訂買賣契約時所為之約定，因
    甲○○行使優先承買權，始成為甲○○與乙○○等3 人之買
    賣契約內容，核其情形，乙○○等3 人自係盱衡自己履約之
    意願、經濟能力、對方違約時自己所受損害之程度等主、客
    觀因素，本諸自由意識及平等地位自主決定， 而乙○○等3
    人並未具體主張及舉證證明上開約定之違約金如何過高及應
    核減至如何程度始為相當之事實，依上開說明，已難僅憑乙
    ○○等3 人空言主張上開違約金約定有過高情事，即逕予核
    減；況乙○○等3 人主張甲○○逾期給付尾款，亦係請求甲
    ○○按未給付價款1/1000計付違約金，是乙○○等3 人請求
    核減違約金，不應准許。
  (四)甲○○應給付乙○○、丙○○、丁○○之尾款原各為855,00
    0元、1,710,000元、855,000 元，此為兩造所不爭執（見本
    院卷第101、105頁）。則扣除上述違約金額，甲○○尚應給
    付乙○○、丙○○、丁○○之尾款各為701,100 元（計算式
    為：855,000－153,900＝701,100）、1,402,200元（計算式
    為：1,710,000－307,800＝1,402,200）、701,100元。
  (五)按債務人無為一部清償之權利；債權人受領遲延，或不能確
    知孰為債權人而難為給付者，清償人得將其給付物，為債權
    人提存之，民法第318條第1項本文、第326 條分別定有明文
    。又提存法第22條明定：「非依債務本旨或向無受領權人所
    為之清償提存，其債之關係不消滅」。甲○○主張其於96年
    7 月3日發函予乙○○等3人，表示系爭不動產產權移轉登記
    事宜因可歸責於乙○○等3 人之事由而逾期66日以上，爰依
    系爭買賣契約第8條第2款約定計罰違約金合計2,171,730 元
    ，並請乙○○等3人於函到7日內完成系爭不動產點交手續及
    給付尾款事宜，因僅丁○○領取尾款303,296 元，甲○○又
    於96 年7月30日發函予乙○○、丙○○，表示就乙○○之尾
    款部分，扣除違約金551,704元後，尚應給付303,296元，就
    丙○○之尾款部分，扣除違約金1,068,295 元後，尚應給付
    641,705元，並請乙○○、丙○○於函到7日內領取，逾期將
    依法提存。乙○○、丙○○即於96年8月6日函覆甲○○，催
    告甲○○於函到3日內分別給付乙○○、丙○○855,000元、
    171 萬元，並副知戊○○於甲○○給付尾款、滯納金前，不
    得將系爭不動產所有權狀交付予甲○○，甲○○遂於96 年8
    月9日，以乙○○為提存物受取人向原法院提存所提存303,2
    96元，以丙○○為提存物受取人向原法院提存所提存641,70
    5元，由原法院提存所分別以96年度存字第4226號、96 年度
    存字第4704號准予提存等語，並提出存證信函、掛號郵件收
    件回執及提存書為證（見原審卷(一)第29、30、32至34、39至
    42頁，卷(二)第38至40、44、45頁）。惟甲○○尚應給付乙○
    ○、丙○○之尾款各為701,100元、1,402,200元，而甲○○
    僅分別為乙○○、丙○○提存303,296元、641,705元，顯非
    依債務本旨所為之清償提存，是乙○○、丙○○拒絕受領，
    自無受領遲延情事，依前揭規定，甲○○尚不能執此主張其
    就此部分之債務已歸於消滅。
  (六)依上所述，甲○○尚應給付乙○○、丙○○、丁○○之尾款
    分別為701,100元、1,402,200元、397,804 元（即扣除丁○
    ○已領取303,296元之餘額），合計2,501,104元。而系爭本
    票既係擔保甲○○對乙○○等3人之尾款給付，則乙○○等3
    人對於甲○○就系爭本票於此範圍內之債權仍屬存在。又甲
    ○○就系爭本票之債務既未完全清償，其請求戊○○返還所
    保管之系爭本票，洵屬無據，不應准許。
  (七)依上開約定，甲○○就上開尾款應於系爭不動產產權移轉登
    記完竣時交付，如逾期給付時，自逾期日起至完全給付日止
    應加付按未給付價款1/1000計算之滯納金。查系爭不動產已
    於96 年6月28日辦畢產權移轉登記，而乙○○、丙○○分別
    得請求甲○○給付尾款701,100元、1,402,200元，已如前述
    ，是乙○○、丙○○請求甲○○就上開應給付尾款自96 年6
    月29日起至清償日止加付法定遲延利息，並按日以1/1000分
    別加付違約金701元（計算式為：701,100 ×1/1000＝701，
    小數點以下四捨五入）、1,402 元（計算式為：1,402,200×
    1/1000 ＝1,402，小數點以下四捨五入），自屬有據。應予
    准許。
七、綜上所述，甲○○本訴請求確認乙○○等3 人對於甲○○就
    系爭本票於超過2,501,104元之債權部分（即1,143,896元部
    分，計算式為：3,645,000－2,501,104 ＝1,143,896）不存
    在，為有理由，應予准許；其逾此範圍所為請求為無理由，
    不應准許。又乙○○、丙○○反訴請求甲○○分別給付701,
    100元、1,402,200元，及自96 年6月29日起至清償日止，按
    年息5%計算之利息，及按日各給付701元、1,402元之違約金
    ，為有理由，應予准許；其逾此範圍之請求為無理由，不應
    准許。從而，原審就上開本訴應予准許部分，所為甲○○敗
    訴之判決（即乙○○等3人對於甲○○就系爭本票於406,621
    元之債權不存在部分，計算式為：1,143,896－737,275＝40
    6,621 ），尚有未洽，甲○○上訴意旨指摘原判決此部分為
    不當，求予廢棄改判，為有理由，應予准許；至就上開不應
    准許部分及應予准許部分，分別為甲○○及乙○○、丙○○
    敗訴之判決，核無違誤，甲○○之上訴意旨及乙○○、丙○
    ○之附帶上訴意旨分別指摘原判決此部分為不當，均求予廢
    棄改判，均為無理由，應予駁回。
八、至兩造其餘之攻擊或防禦方法及未經援用之證據，經本院斟
    酌後，認為均不足以影響本判決之結果，自無逐一詳予論駁
    之必要。附此敘明。
九、據上論結，本件甲○○之上訴為一部有理由，一部無理由；
    乙○○、丙○○之附帶上訴為無理由，反訴為一部有理由，
    一部無理由，依民事訴訟法第450條、第449條第1項、第463
    條、第385條第1項前段、第79條、第85條第1 項前段，判決
    如主文。
中    華    民    國    98    年    6     月    16    日
                    民事第四庭
                        審判長法  官  張劍男
                              法  官  陳靜芬
                              法  官  彭昭芬
正本係照原本作成。
如不服本判決，應於收受送達後20日內向本院提出上訴書狀，其
未表明上訴理由者，應於提出上訴後20日內向本院補提理由書狀
（均須按他造當事人之人數附繕本）上訴時應提出委任律師或具
有律師資格之人之委任狀；委任有律師資格者，另應附具律師資
格證書及釋明委任人與受任人有民事訴訟法第466條之1第1項但
書或第2項（詳附註）所定關係之釋明文書影本。
中    華    民    國    98    年    6     月    16    日
                              書記官  丁華平
附註：
民事訴訟法第466條之1（第1項、第2項）：
對於第二審判決上訴，上訴人應委任律師為訴訟代理人。但上訴
人或其他法定代理人具有律師資格者，不在此限。
上訴人之配偶、三親等內之血親、二親等內之姻親，或上訴人為
法人、中央或地方機關時，其所屬專任人員具有律師資格並經法
院認為適當者，亦得為第三審訴訟代理人。

司法院資訊處製作；財團法人民間司法改革基金會備份。
